【裁判字號】    99,上訴,1193
【裁判日期】    990908
【裁判案由】    貪污治罪條例
【裁判全文】
臺灣高等法院臺中分院刑事判決        99年度上訴字第1193號
上  訴  人  臺灣臺中地方法院檢察署檢察官
被      告  丙○○
            丁○○
前二人共同
選任辯護人  蕭智元  律師
            陳  隆  律師
被      告  甲○○
            戊○○
上列上訴人因被告等違反貪污治罪條例等案件，不服臺灣臺中地
方法院98年度訴字第4083號中華民國99年5月7日第一審判決（起
訴案號：臺灣臺中地方法院檢察署98年度偵字第16553、24723號
），及移送併辦（98年度偵字第27733號），提起上訴，本院判
決如下：
    主  文
上訴駁回。
    理    由
一、公訴意旨略以：被告丙○○係經濟部水利署第三河川局（下
    稱：第三河川局）河川駐衛警察隊隊員（下稱駐衛警），負
    責經濟部水利署所轄之中央管河川、區排、海堤建造物巡防
    與違法（規）案件查察、取締及處分等工作，係依據法令服
    務於國家所屬機關，而具有法定職務權限之公務員，竟先、
    後為下列之不法行為：
  (一)被告丙○○與其妻被告丁○○2人共同違背職務上行為，收
    受被告甲○○、戊○○2人所交付賄款部分：
    緣盜採砂石之業者被告甲○○、戊○○等人打算自民國96年
    3月下旬起，在第三河川局管轄之臺中縣東勢鎮明正里水尾
    堤防大安溪河床附近之河川公有地上盜採砂石，然因擔心盜
    採時，遭到第三河川局河川駐衛警於巡查時所取締。被告甲○○因此向被告戊○○徵詢如何處理，有無認識之第三河川
    局駐衛警，能否以行賄之方式打通關節，以獲得掩護，被告
    戊○○則向被告甲○○表示渠認識在第三河川局擔任駐衛警
    之被告丙○○及其妻被告丁○○，願意代被告甲○○加以探
    詢。被告戊○○適巧於96年3月下旬之某日，在苗栗縣卓蘭
    鎮大安溪旁附近林秋發之葡萄園內，遇見被告丙○○之妻被
    告丁○○時，向被告丁○○表達：上揭被告甲○○想要在上
    揭地點盜採砂石，其夫被告丙○○在第三河川局擔任駐衛警
    ，會先拿一些錢給她打點，看有沒有辦法得以疏通，幫忙一
    下，如果被告甲○○做的順的話，會再拿一些錢謝謝她等語
    。被告丁○○則應允表示：她來想想看有沒有辦法。即同意
    代為向其夫被告丙○○轉達行賄放水之意，被告戊○○因此
    向被告甲○○轉達應得先以新臺幣（下同）10萬元之款項加
    以行賄，因此被告甲○○、戊○○遂基於關於違背職務之行
    為行賄之犯意聯絡，由被告甲○○於96年3月25日，向其妹
    王芬蘭借用10萬元之現金款項後，由被告甲○○駕車搭載被
    告戊○○於96年3月25日下午3、4時許，前往被告丙○○、
    戊○○所共同熟識之友人林秋發位在苗栗縣卓蘭鎮上新35之
    7號之住處，希望林秋發能帶同2人前往丙○○之住處行賄。
    然由於林秋發不想參與其中，因此未答應共同前往，僅代戊○○協助以電話聯繫被告丁○○，表示被告甲○○、戊○○
    2人等一下會前往該住處。被告甲○○於是駕車搭載被告戊○○，2人共同攜帶前揭10萬元之現款，於同日晚上7時許，
    抵達被告丙○○位在臺中縣東勢鎮○○街107號2樓之住所樓
    下巷口附近，由被告戊○○下車去按被告丙○○家之電鈴，
    適由被告丁○○前來應門，被告戊○○遂邀被告丁○○下樓
    準備交付賄款，自己再回到被告甲○○之車上，將前揭事先
    所準備之10萬元現鈔，在被告丁○○到達車旁時，交付予被
    告丁○○以轉交被告丙○○收受，以達被告丙○○得以包庇
    而不主動取締被告甲○○盜採砂石之目的。而被告丁○○在
    收受上揭10萬元之賄款後，隨即返回住所內。
  (二)被告丙○○以發還扣案機具為由，向被告甲○○藉勢勒索財
    物未遂部分：
    由於被告甲○○、戊○○2人自認為已對於第三河川局之駐
    衛警被告丙○○行賄前揭10萬元，因此有恃無恐，誤認在上
    揭地點盜採砂石，將不會受到取締，遂自96年3月26日起，
    即雇用多部之挖土機及砂石車，在上揭東勢鎮明正里水尾提
    防大安溪河床附近之河川公有地上，盜採砂石（被告甲○○
    及戊○○涉嫌盜採砂石罪部分，業已另案判刑確定）。詎被
    告甲○○及戊○○等人未料到轄區或其他司法警察機關之人
    員仍有取締及偵辦盜採砂石之權限，而未加防備。適有臺中
    縣警察局大甲分局泰安派出所警員於96年3月26日晚上，前
    往前揭盜採地點巡邏時，發現被告甲○○及戊○○等人之盜
    採砂石行為，遂當場加以偵辦取締，並通知該轄區之臺中縣
    警察局東勢分局及第三河川局等人員前來會同處理，當場扣
    得盜採砂石所用之挖土機2部、砂石車4部等機具。而被告甲○○及戊○○等人盜採砂石之犯行，嗣經檢察官起訴之後，
    所查扣之上述挖土機2部、砂石車4部等，業經前偵辦之檢察
    官2次同意函請第三河川局，辦理發還事宜。同時被告甲○○亦向被告丙○○表達：能否將前揭盜採之挖土機及砂石車
    等機具，加以發還。因此被告丙○○於97年6 、7月間某日
    ，一方面允諾邀請該轄區之河川駐衛警侯祥洪，共同前往臺
    中縣豐原市○○路之某「7－11便利商店」附近，與被告甲○○見面會商機具發還之事宜；另一方面，又基於藉勢勒索
    之犯意，向被告甲○○表示：若要發還前揭扣案之挖土機及
    砂石車的話，需要再交付每部機具各5萬元之款項（即合計
    30萬元）等語。惟被告甲○○因考量被告丙○○所提出之要
    求太高，且對於先前已給付10萬元之賄款，以求疏通，但盜
    採行為仍遭到查緝一事，仍有疑慮，故未再給付被告丙○○
    所要求之30萬元賄款，被告丙○○因此未進一步得手等語，
    因認被告丙○○涉犯貪污治罪條例第4條第1項第5款對於違
    背職務之行為收受賄賂、第4條第2項、第1項第2款藉勢勒索
    財物未遂等罪嫌、被告丁○○涉犯貪污治罪條例第4條第1項
    第5款對於違背職務之行為收受賄賂罪嫌、被告甲○○、戊○○均涉犯貪污治罪條例第11條第1項之違背職務行賄罪嫌
    。
二、按犯罪事實應依證據認定之，無證據不得認定犯罪事實；又
    不能證明被告犯罪或其行為不罰者，應諭知無罪之判決，刑
    事訴訟法第154條第2項第301條第1項分別定有明文。又所
    謂認定犯罪事實之證據，係指足以認定被告確有犯罪行為之
    積極證據而言，該項證據自須適合於被告犯罪事實之認定，
    始得採為斷罪之資料；且如未能發現相當確實證據，或證據
    不足以證明，自不能以推測或擬制之方法，以為裁判之基礎
    ；而認定犯罪事實所憑之證據，雖不以直接證據為限，間接
    證據亦包括在內，然而無論直接證據或間接證據，其為訴訟
    上之證明，須於通常一般人均不致有所懷疑，而得確信其為
    真實之程度者，始得據為有罪之認定，倘其證明尚未達到此
    一程度，而有合理之懷疑存在時，即難遽採為不利被告之認
    定（最高法院76年台上字第4986號判例參照）。另刑事訴訟
    法第161條第1項規定：檢察官就被告犯罪事實，應負舉證責
    任，並指出證明之方法。因此，檢察官對於起訴之犯罪事實
    ，應負提出證據及說服之實質舉證責任。倘其所提出之證據
    ，不足為被告有罪之積極證明，或其指出證明之方法，無從
    說服法院以形成被告有罪之心證，基於無罪推定之原則，自
    不能為被告有罪之判決。
三、公訴人認被告丙○○涉犯貪污治罪條例第4條第1項第5款對
    於違背職務之行為收受賄賂、第4條第2項、第1項第2款藉勢
    勒索財物未遂等罪嫌、被告丁○○涉犯貪污治罪條例第4條
    第1項第5款對於違背職務之行為收受賄賂罪嫌、被告甲○○
    、戊○○均涉犯貪污治罪條例第11條第1項之違背職務行賄
    罪嫌，係以證人即被告甲○○、戊○○於調查站、偵查中之
    供述、證述；證人林秋發、王芬蘭、陳思頻、侯祥洪於偵查
    中之證述、扣案現金收支簿、原審97年度易字第1335號卷（
    即被告甲○○、戊○○盜採砂石案卷）、經濟部水利署第三
    河川局97年4月22日水三管字第09702006690號函、通訊監察
    譯文等，為其主要論據。另檢察官上訴意旨以：
  (一)違背職務收賄部分
  １被告甲○○有於96年3月25日19時許，與被告戊○○共同至
    被告丙○○、丁○○住處樓下巷口附近，將現金10萬元交付
    予被告丁○○等情，業據被告甲○○及戊○○於警詢、偵訊
    及審理時證述綦詳，且渠2人就此部分之歷次證述內容均屬
    一致。而證人戊○○於調查站詢問、偵訊及審理時亦均證稱
    ：因甲○○想要在第三河川局管轄之臺中縣東勢鎮明正里水
    尾堤防大安溪河床附近之河川公有地上盜採砂石，甲○○想
    要進行疏通以免被查獲；伊於是在林秋發的葡萄園對丙○○
    的太太丁○○說「我朋友想要去盜採砂石，你先生在那邊作
    河川駐衛警，看有無辦法跟他講一下，如果有辦法的話，會
    拿一些錢給你打點，如果甲○○做的順的話，甲○○會再拿
    一些謝謝你」，丁○○回答說「好，我再幫你想看看有沒有
    辦法」，伊就將這個意思告訴甲○○，並告訴甲○○不然你
    包10萬元給他，但伊當時沒有跟丁○○講到金額，不過，丁○○說會幫忙想辦法，意思就是答應了；後來甲○○去盜採
    砂石被查獲的前一天，甲○○來找伊說要拿錢給丁○○，伊
    等先開車到林秋發住處，原本要找林秋發一起去送錢，但林
    秋發不願參與，僅幫忙撥打電話給丁○○告知伊等要去找丁○○，伊等開車抵達丁○○住處樓下巷口後，伊就去按丁○○住處的電鈴，問丁○○丙○○在不在家，丁○○說不在，
    伊就跟丁○○說有事情找你，麻煩你下來一下，伊再坐上車
    ，丁○○到車子旁邊，由甲○○將用報紙裝著的10萬元傳給
    伊，伊再交給丁○○，伊交錢給丁○○時，有告訴丁○○「
    之前麻煩你的事，看有沒有辦法幫忙」，丁○○此時沒有說
    話，拿錢後就馬上離開等語。又被告丙○○於準備程序中自
    承：家裡的經濟是伊的太太丁○○在處理，伊賺的錢都是交
    給丁○○管理，伊與丁○○的感情算不錯，家中如果有大筆
    的錢要進出，伊會知道，伊太太會告訴伊等語。被告丁○○
    於審理時亦具結證稱：伊與丙○○的感情很好，如果家裡有
    多出10萬元，伊會告訴丙○○等語。是本案被告甲○○、戊○○確實有交付10萬元賄款予被告丁○○，而被告丙○○及
    丁○○亦知悉渠等收受之該10萬元現金即係被告甲○○、戊○○為順利盜採砂石不被查獲之對價，應堪認定。
  ２參酌上開取締業務分配表以觀，其內並無第三河川局自95年
    7月起至97年5月止之巡防取締業務分配表，而證人侯祥宏於
    審理時係具結證稱：96年3月份伊負責的區域是大安溪南勢
    大橋下游，本案甲○○、戊○○盜採砂石的地點是伊負責的
    區○○○○○段時間，主管會作區段調整，巡防員擔任的巡
    防區域就依所調整制定的巡防業務分配表；河川局駐衛警是
    屬於約聘僱人員，但休假比照公務人員，也有強制休假14天
    ；96年3月份本案遭查獲時，丙○○是大安溪南勢大橋上游
    的巡防員；大安溪總共分4段，所以有4位巡防員；如果有其
    中一段的巡防員休假，則有職務代理人，但是因為伊等只有
    一輛車，所以4位巡防員都是一起出去，所以如果1個請假，
    其他人還是會去巡防等語。況被告甲○○及戊○○於審理時
    均係具結證稱：伊等在行賄時，不知道盜採砂石的地段是第
    三河川局的何一駐衛警的巡察轄區○○○○道第三河川局就
    其轄區的巡防，有分配每位駐衛警巡防的區域，所以也沒有
    去瞭解所要盜採砂石區域的巡防員是何人；伊等是認為該地
    段就是第三河川局駐衛警的轄區○○○○道丙○○是河川駐
    衛警，但不知道他的實際職務及確切管理的區域等語。是被
    告丙○○既於被告甲○○、戊○○交付10萬元及盜採砂石時
    ，係大安溪蘭勢大橋上游區段之巡防員，與證人侯祥宏又係
    同輛車一起外出巡防大安溪之4個巡防區段，復與證人侯祥
    宏有職務代理人之關係，且被告甲○○及戊○○之主觀認知
    係被告丙○○即係負責巡察第三河川局管轄區段河川之駐衛
    警，則被告丙○○、丁○○收受10萬元賄款，即與被告甲○○、戊○○希望避免遭取締盜採砂石間，具有職務上之對價
    關係。
  (二)被告丙○○被訴「藉勢勒索財物未遂罪」部分
  １被告甲○○、戊○○於盜採砂石犯行遭查獲，且盜採砂石所
    用之挖土機2部、砂石車4部為第三河川局扣案後，被告甲○○有再請被告戊○○約被告丙○○見面詢問機具發還事宜，
    而被告丙○○有於97年6、7月間某日，在臺中縣豐原市○○
    路附近某「7-11」便利商店與被告甲○○見面，向被告甲○○表示：若要發還扣案之挖土機及砂石車，需再交付每部機
    具5萬元款項等語，惟被告甲○○未予允諾，而未再交付30
    萬元款項予被告丙○○之藉勢勒索財物未遂等情，業據被告
    甲○○、戊○○於歷次調查站詢問、偵訊及審理時證述綦詳
    ，且渠2人就此部分之歷次證述內容均屬一致。
  ２況被告戊○○於審理時復具結證稱：「（被查獲之後，你與
    甲○○有無找丙○○詢問機具發還的事？經過情形為何？）
    事情發生以後，回去以後，甲○○跟我說看能不能請河川局
    的人幫忙把機具拿回來，我在葡萄園那裡遇到丙○○，我就
    請他看能不能把機具要回來，我說甲○○要找他，他當時就
    跟我說他哪個時間有空，在什麼地方，我就打電話給甲○○
    ，告訴甲○○約定的時間、地點，然後他們就自己見面，我
    沒有去。（在葡萄園裡你跟丙○○說能不能把機具拿回來，
    當時丙○○如何回答你？）他沒有說什麼。（後來甲○○跟
    丙○○見面後，甲○○有無告訴你，丙○○說要把機具拿回
    來還要花錢？）他有這樣跟我說過，但是詳情我忘了。．．
    ．（你跟丙○○表示說甲○○表示希望能把機具領回來時，
    丙○○如何表示？）他沒有說這不是他權限範圍，甲○○是
    想要知道如何辦理，才能夠把機具拿回來。丙○○跟我說，
    等他跟甲○○見面之後，才能說得清楚，他是沒有表示那不
    是他的權限範圍」等語。
  ３是本案被告丙○○確實有藉渠係第三河川局人員之勢，向被
    告甲○○勒索金錢而未遂之行為，亦堪認定。此與發還扣案
    機具作業是否係被告丙○○於第三河川局之職務範圍並無關
    係。
四、按被告以外之人於審判外之陳述，雖不符刑事訴訟法第159
    條之1、159條之2、159條之3、159條之4等規定，而經當事
    人於審判程序同意作為證據，法院審酌該言詞陳述或書面陳
    述作成時之情況，認為適當者，亦得為證據。當事人、代理
    人或辯護人於法院調查證據時，知有第159條第1項不得為證
    據之情形，而未於言詞辯論終結前聲明異議者，視為有前項
    之同意，刑事訴訟法第159條之5定有明文。本件被告等人及
    選任辯護人於本院審理時，就下列引為證據之言詞及書面陳
    述，未就其證據能力聲明異議，本院審酌該言詞陳述作成時
    之情況，並查無其他不法之情狀，復與本案待證事實具有關
    聯性，足認為得為本案之證據，依刑事訴訟法第159條之5之
    規定，有證據能力，合先說明。
五、關於違背職務收受賄賂及行賄部分，經查：
  (一)訊據被告甲○○、戊○○均坦承，確有於上開時間、地點，
    交付被告丁○○現金10萬元，用以打點疏通盜採砂石之事；
    惟訊據被告丙○○、丁○○均堅決否認有何貪污犯行，被告
    丙○○辯稱：伊不知被告丁○○有無收取10萬元，伊也未曾
    向被告甲○○表示可以盜採砂石，被告甲○○盜採砂石的地
    點不是伊負責巡防的轄區等語；被告丁○○辯稱：伊從未自
    被告甲○○、戊○○處收取10萬元，被告甲○○、戊○○也
    未曾到伊家裡找伊等語。
  (二)依下列證據，足證被告丁○○有收受10萬元之事實：
  (1)被告甲○○、戊○○於96年3月26日，在第三河川局管理之
    河川公有地即臺中縣東勢鎮明正里水尾堤防之大安溪河床，
    未經許可而盜採砂石，為臺中縣警察局東勢分局員警查獲之
    事實，業據被告甲○○、戊○○坦承不諱，且該盜採砂石案
    件，業經原審於97年8月19日以97年度易字第1335號判處被
    告甲○○有期徒刑6月、被告戊○○有期徒刑5月確定，被告
    甲○○於97年11月19日易科罰金執行完畢、被告戊○○於98
    年3月7日執行完畢，有原審刑事判決、臺灣高等法院被告前
    案紀錄表各乙份在卷可參。
  (2)證人即同案被告甲○○於偵查中結證稱：96年3月時，伊想
    去大安溪河床盜取砂石，伊就問戊○○有無認識河川局的人
    員可以疏通關係，想說是大安溪的河川警察，看能不能不被
    抓，伊知道戊○○認識丙○○，叫戊○○幫伊問問看可不可
    以跟河警疏通關係，讓伊可以盜採砂石。在96年3月20幾日
    ，被抓前幾天，晚上7、8點天暗時，伊去卓蘭載戊○○，戊○○打電話給丙○○老婆，伊不認識，講話內容伊不知道，
    應該只是打電話說要過去，後來戊○○說要過去丙○○家，
    大概當天7、8點在丙○○家巷口伊遞10萬元的現金，都是1
    萬元一疊給戊○○，戊○○再交給丙○○老婆，中間都沒有
    對話就離開了，時間沒有一分鐘，伊沒有仔細看對方長相，
    可能戊○○之前就已經先跟丙○○老婆講好，所以沒有任何
    對話等語（見臺灣臺中地方法院檢察署97年度他字第2416號
    偵查卷第28頁）；再於原審審理時結證稱：96年3月26日伊
    有在臺中縣東勢鎮明正里水尾堤防的大安溪河床河川公有地
    盜採砂石，而被東勢分局查獲。之前伊看到有人在那邊施工
    ，伊就跟戊○○說伊想要去那邊挖砂石，問他有沒有認識的
    人，可以幫忙處理，戊○○說要問看看，之後一、二天後，
    戊○○跟伊說已經談好了，跟伊說先準備好10萬元，伊錢準
    備好之後，就去找戊○○，戊○○帶伊去林秋發他家，戊○○進去林秋發他家，伊在林秋發家門口外面等，等了一下子
    之後，戊○○就跟伊說要去丙○○他家，伊就載著戊○○一
    起出發到丙○○他家，伊開車是開到丙○○他家門口，戊○○下車一下子就上車了，後來丙○○的太太丁○○就過來，
    她沒有上伊的車，伊把錢拿給戊○○，由戊○○交給丁○○
    ，然後伊與戊○○就走了。戊○○將錢交給丁○○時，戊○○沒有說什麼話等語（見原審99年3月4日審理筆錄第5至7頁
    ）。
  (3)證人即同案被告戊○○於偵查中結證稱：96年3月25日的3、
    4天前，伊在苗栗縣卓蘭鎮大安溪旁林秋發的葡萄園那邊，
    遇到丁○○，伊跟她說甲○○要在那邊盜採砂石，看她能不
    能跟他老公丙○○講一下，當時沒有約定金額，伊說會先拿
    一些錢給她打點，如果甲○○做的順的話，他會再拿一些謝
    謝她，丁○○說她會幫伊等想辦法，當時有確定要給丁○○
    錢，但沒有約定何時去送錢。於96年3月25日傍晚的時候，
    甲○○帶牛皮紙袋裝的10萬元過來，找伊一起過去，伊不曉
    得丁○○的電話號碼，便帶甲○○去卓蘭林秋發家找林秋發
    ，請林秋發帶伊、甲○○過去，林秋發說他沒有空，不要過
    去，他說幫伊等打電話約丁○○，好像是撥打丁○○的手機
    ，林秋發跟丁○○說伊、甲○○要過去找她，意思是要送錢
    ，林秋發有跟丁○○說伊大約半個多小時會到，當時是丁○○接林秋發的電話。聽林秋發講話的口氣，應該是跟丁○○
    聯絡。有沒有聯絡到丙○○，伊不知道，伊知道丁○○住哪
    一棟房子，就去她家樓下按電鈴，按完電鈴就跟丁○○說伊
    到了。之前在葡萄園的時候，伊就跟丁○○講過要去送錢，
    後來林秋發又打電話說伊與甲○○要過去。伊在葡萄園跟丁○○見一次面，說要給她前金去打點，沒有講到金額，她說
    會幫忙想辦法，意思就是答應了。當天林秋發打電話的時候
    ，伊沒有跟丁○○講到電話，伊當天有進去林秋發家，有聽
    到林秋發打電話給丁○○，在林秋發家裡，停留約10分鐘。
    伊與甲○○是在送錢完，才開始挖砂石的等語（見臺灣臺中
    地方法院檢察署98年度偵字第24723號偵查卷第3至5頁）；
    再於原審審理時結證稱：伊之前在卓蘭林秋發的哥哥林秋松
    的葡萄園工作認識丁○○。丙○○是河川局的人，有時候會
    在那邊巡防，所以才認識。伊認識他們的時間是在本案盜採
    砂石案之前2、3年前認識的。96年3月26日伊在東勢明正里
    的水尾堤防協助甲○○盜採砂石，伊擔任把風工作，而為警
    查獲。在該日盜採砂石前，甲○○跟伊說他想要在水尾堤防
    那裡盜採砂石，他請伊看有沒有辦法找人疏通。伊在葡萄園
    工作時，剛好遇到丁○○來這邊玩，伊就跟丁○○提起這件
    事情，伊知道丁○○的先生有在河川局擔任駐衛警，認識河
    川局的人員，所以想請她看看有沒有辦法疏通一下，丁○○
    說她會幫伊想辦法，伊跟她說如果她有辦法的話，伊會先請
    甲○○拿一些前金給她，那些前金是請她拿去疏通，不是給
    她的酬勞。過了幾天以後，甲○○拿錢過來找伊，本來是請
    林秋發帶伊與甲○○一起去丁○○家，後來林秋發說他不想
    參與，但是他有幫忙打電話給丁○○，說伊跟甲○○要過去
    ，約好時間以後，伊跟甲○○就兩個人過去丁○○她家，到
    她家樓下，伊下車去按電鈴，按完電鈴後伊就回車上，丁○○有下來，甲○○就拿1包紙袋包著的錢，甲○○有跟伊跟
    說那包裡面是錢，甲○○當時坐在駕駛座，甲○○把那包錢
    交給伊，伊當時坐在前乘客座，伊再交給丁○○，把錢交給
    丁○○以後，伊與甲○○就離開了。伊與甲○○拿10萬元給
    丁○○時，伊沒有跟丁○○說什麼話等語（見原審99年4月8
    日審理筆錄第6、7頁）。
  (4)證人林秋發於偵查中結證稱：伊認識丙○○、丁○○、戊○○及甲○○。戊○○本來就認識丙○○，可是不知道他的住
    家，伊帶甲○○跟戊○○去丙○○家泡茶，甲○○說要找丙○○，說他們夜間要趕工，必須要找丙○○，伊等便過去泡
    茶，當場很多人，丙○○跟他太太、小孩都在家，還有其他
    不認識的人。對於甲○○送10萬元的事，是隔伊第一次帶他
    們去丙○○家後l、2個禮拜，時間是下午3、4點時，甲○○
    跟戊○○到伊家裡，叫伊陪他們去丙○○那邊，說他們想要
    送10萬元，伊沒有參與，伊跟他們說他們的事情伊不管，他
    們有拿1包東西，用什麼包伊不知道。伊不知道為何甲○○
    及戊○○要送錢。甲○○及戊○○去送錢那一天，有到伊家
    裡，伊家地址在苗栗縣卓蘭鎮上新35之7號，他們停留沒有
    多久，伊沒有和他們一起去。伊知道丙○○老婆的電話，伊
    用手機撥打給丁○○，伊的手機號碼是0000000000，她的電
    話伊忘記了，應該放在家裡，伊都叫丙○○的太太淑惠，她
    的名字應該是丁○○。應該也是跟她講說甲○○跟戊○○要
    去找她，甲○○有沒有進來伊家裡，伊忘記了。印象中他們
    說要去送東西，但實際上有沒有去，伊不知道等語（見臺灣
    臺中地方法院檢察署98年度偵字第16553號偵查卷第一卷第1
    13頁、98年度偵字第24723號偵查卷第22至23頁），則依證
    人林秋發、甲○○、戊○○上開證述，證人甲○○、戊○○
    二人確有於96年3月25日一同前往證人林秋發住處，證人戊○○請證人林秋發撥打電話予被告丁○○，告知證人甲○○
    、戊○○將前往被告丁○○住處，並約定時間後，證人甲○○、戊○○二人即一同前往被告丁○○住處附近，由證人戊○○下車按被告丁○○住處門鈴後，返回證人甲○○所駕駛
    之車上，被告丁○○自其住處出來後，即至證人甲○○所駕
    駛之車旁，證人甲○○將以紙袋包裹之現金10萬元交予證人
    戊○○，由證人戊○○將該裝有10萬元現金之紙袋交予被告
    丁○○。
  (5)證人即同案被告甲○○之妻陳思頻於偵查中結證稱：扣案的
    行事曆帳冊是伊記載的，目的是要作帳給伊先生甲○○看，
    因為是甲○○在賺錢，伊剩多少錢會記在上面，如果有大筆
    的款項，他收回來後會跟伊講這筆錢花在哪裡，如果請款回
    來，他會先說他用掉什麼部分。96年3月27日上面記載律師6
    萬，下面寫芬10萬，芬是指王芬蘭，伊先生在前2、3天跟王
    芬蘭拿10萬，96年3月27日的律師費6萬是當天甲○○被抓，
    伊先打電話問人家律師要多少錢，就先在上面記載6萬元要
    拿來支出，這筆款項不是向王芬蘭借的錢等語（見臺灣臺中
    地方法院檢察署98年度偵字第16 553號偵查卷第三卷第204
    、205頁）；證人即同案被告甲○○之妹王芬蘭於偵查中結
    證稱：甲○○在96年3月間，曾向伊借10萬元，但沒有說借
    錢的目的，伊有打電話給伊大嫂陳思頻，10萬元是伊自己身
    上有放錢，伊先生賺錢拿回來後，伊放在身上，沒有拿去存
    ，就直接借給甲○○，伊先生從事鑄砂，他領取的工資會交
    給伊。伊不知道甲○○借錢的目的，事後是陳思頻跟伊說的
    ，是說要給人家的，但對方是誰，伊不知道等語（見臺灣臺
    中地方法院檢察署98年度偵字第16553號偵查卷第三卷第205
    、206頁）；又證人甲○○於原審審理時結證稱：伊拿給丁○○的錢是伊太太交給伊的，因為家裡的錢都是伊太太在管
    理，所以伊要用錢都要跟伊太太拿，伊太太跟伊說錢是跟伊
    妹妹借的等語（見原審99年3月4日審理筆錄第11頁）；且參
    以扣案由證人陳思頻所記載之行事曆現金收支情形，確有記
    載96年3月27日「芬10萬」，有該行事曆乙份在卷可參（見
    臺灣臺中地方法院檢察署98年度偵字第16553號偵查卷第三
    卷第176頁），則依證人甲○○、陳思頻、王芬蘭前揭所述
    ，被告甲○○交予被告丁○○之現金10萬元，係證人甲○○
    向其妹王芬蘭所借得。
  (6)又被告丁○○於調查站詢問時陳稱：96年3月26日甲○○等
    人涉嫌盜採砂石，伊會到現場是因為有人告訴伊，那裡有人
    盜採砂石，叫伊到現場瞭解一下，是張俊夫告訴伊的，因為
    伊常跟伊先生去巡防，伊知道那個地方叫水尾，張俊夫想說
    伊比較瞭解水利法，伊只到現場看了一下就走了等語（見臺
    灣臺中地方法院檢察署98年度偵字第16553號偵查卷第三卷
    第91頁）；證人甲○○於原審審理時結證稱：伊盜採砂石被
    查獲時，丁○○也在場。當時東勢分局的員警到場時是在堤
    防那裡，伊開車到堤防現場即戊○○被查獲的地點時，有跟
    丁○○的車錯車，丁○○是在車上，伊沒有注意車上還有誰
    ，伊也不知道為何丁○○會在場等語（見原審99年3月4日審
    理筆錄第7、8、10頁），核與被告丁○○於調查站所為之陳
    述相符，若被告丁○○未曾收受被告甲○○所交付之10萬元
    ，何以於被告甲○○盜採砂石遭查獲時到場察看？
  (7)綜上所述，被告丁○○確有於96年3月25日，在其臺中縣東
    勢鎮○○街居所巷口，收受被告甲○○、戊○○所交付之現
    金10萬元。
  (三)無積極證據證明，被告丙○○知悉被告丁○○收受被告甲○○、戊○○所交付之10萬元，而有收賄之共同犯意聯絡：
  (1)證人甲○○於原審審理時結證稱：伊將10萬元交給丙○○的
    太太，伊不知道丙○○是否會掩護伊等的盜採行動，因為是
    戊○○在處理，伊跟戊○○認識很久了，所以信任他會處理
    好。伊當時請戊○○想辦法，戊○○跟伊說已經講好了，但
    戊○○沒有跟伊說他是跟何人講，講了什麼。伊交10萬元給
    丁○○之前，伊沒有向丁○○、丙○○提及伊要盜採砂石的
    事，伊都只跟戊○○說等語（見原審99年3月4日審理筆錄第
    7、12、13頁）。
  (2)證人戊○○於原審審理時結證稱：伊知道丁○○的先生丙○○有在河川局擔任駐衛警，認識河川局的人員，所以想請她
    看看有沒有辦法疏通一下，伊確實有說過這樣的話。伊與甲○○拿10萬元給丁○○時，伊只有把那包錢交給她之後，沒
    有說話就走了。伊於偵查中曾說，當時伊交錢時有跟丁○○
    說「之前麻煩妳的事，看有沒有辦法幫忙」，當時她沒有說
    話的陳述是實在的。伊不知道伊等要盜採砂石的轄區是何人
    的轄區○○○道那是第三河川局在管的。伊不知道第三河川
    局就他們轄區的巡防，有分配每個巡防員的區域。伊等當時
    拿錢要疏通的對象不一定就是丙○○，因為伊不知道要採砂
    石的地方，到底是誰的管區。之所以把錢交給丁○○，是因
    為伊想丁○○認識河川局的人比較多，所以才拿給她請她幫
    忙。伊不知道丁○○會不會把錢交給丙○○。交付10萬元的
    金額是甲○○決定的，在交付10萬元之前，伊等不曾與丙○○有任何的聯絡。當時在葡萄園時，丁○○說她會想辦法，
    但當時她沒有說會想什麼辦法，丁○○在收款後，沒有通知
    伊10萬元已經轉交給轄區的人。就盜採砂石疏通的事，伊沒
    有跟丙○○提過，丙○○也沒有向伊、甲○○索賄過等語（
    見原審99年4月8日審理筆錄第7、8、11、13、14頁）。
  (3)本院卷附經濟部水利署第三河川局99年7月9日水三管字第09
    950068020號函暨所附該局95、96年度完整之「第三河川局
    河川巡防取締業務分配表」所示，盜採砂石案發生地點所屬
    之大安溪，依其河段區域分配，95年度（94年7月1日起實施
    ）之巡防員包括侯祥洪、王文德、及顏肇翰等人，96年度（
    95年6月1日起實施）大安溪之巡防員則為侯祥洪、王文德、
    陳世傳、阮建忠等人；另自96年6月15日開始實施之大安溪
    巡防取締業務，巡防員為侯祥洪、郭信國、阮建忠、顏肇昶
    等人，共同分配使用車號ＤＬ─2181號車輛；依同函說明欄
    第二項所示，巡防員休假時之職務代理人為同溪組之人員等
    情。依此河川巡防取締業務分配所示，被告巡防區域之職務
    與被告甲○○、戊○○盜採區域無關應無疑義，檢察官上訴
    意旨引用證人侯祥宏於原審審理時之證述，而認「是被告丙○○既於被告甲○○、戊○○交付10萬元及盜採砂石時，係
    大安溪蘭勢大橋上游區段之巡防員，與證人侯祥宏又係同輛
    車一起外出巡防大安溪之4個巡防區段，復與證人侯祥宏有
    職務代理人之關係」即與事實不符而無法採信。
  (四)上訴意旨雖以：被告丙○○、丁○○分別於原審準備及審理
    程序中供承，家裡的經濟均是由太太即被告丁○○處理，丙○○賺的錢都是交給丁○○管理，夫妻感情不錯，家中如果
    有大筆的錢要進出，丁○○均會告知丙○○等語，進而推論
    被告丙○○知悉丁○○收受10萬元現金，係被告甲○○、戊○○為順利盜採砂石不被查獲之對價云云。然查：
  (1)檢察官上訴意旨以被告丙○○、丁○○係夫妻關係，感情良
    好而認丁○○必與被告丙○○就上開收賄事有犯意聯絡，就
    證據法則而言，應屬推論，非認定犯罪事實之積極證據。況
    被告甲○○係於96年3月25日晚間7時許，交付上開賄款，翌
    日即同年月26日甲○○、戊○○等2人即因盜採砂石為警查
    獲，二者時間差距不到一日，事理上即難排除丁○○來不及
    或未告知丙○○收賄一事之可能性。
  (2)依證人甲○○、戊○○上開所述，因被告丁○○之夫即被告
    丙○○於第三河川局擔任河川駐衛警，證人甲○○將盜採砂
    石疏通之事委由證人戊○○處理，證人戊○○認被告丁○○
    結識較多第三河川局之人，而商請被告丁○○幫忙處理疏通
    之事，故證人甲○○、戊○○於96年3月25日交付現金10萬
    元予被告丁○○，參以被告丙○○並非盜採地點大安溪段之
    巡防員已見前述，是亦難排除被告丁○○基於與被告甲○○
    、戊○○等人共同行賄意思，向負責盜採地點巡防任務之公
    務員行賄之可能。
  (五)綜上所述，就被告丙○○、丁○○被訴共同違背職務上行為
    ，收受被告甲○○、戊○○2人所交付賄款部分，雖被告丁○○確有收受被告甲○○、戊○○所交付之疏通款項10萬元
    ，然公訴人所舉之證據，尚不足以證明被告丙○○知悉被告
    丁○○有收受該筆款項，進而為任何違背職務之行為。
  (六)按「公務員犯本條例之罪者，依本條例處斷」「與前條人員
    共犯本條例之罪者，亦依本條例處斷」「對於第二條人員，
    關於違背職務之行為，行求、期約或交付賄賂或其他不正利
    益者，處一年以上七年以下有期徒刑，得併科新臺幣三百萬
    元以下罰金」，貪污治罪條例第第2條、第3條、第11條第1
    項分別定有明文。本件被告丁○○既非公務員，又無積極證
    據足資證明其與公務員共犯貪污治罪條例之罪，就被告丙○○等4人自不得以上開起訴罪名相繩。
六、關於被告丙○○藉勢勒索部分，經查：
  (一)訊據被告丙○○坦承因機具發還問題，分別於其住處及便利
    商店與甲○○見面討論，惟矢口否認有詐取財物犯行，辯稱
    ：伊沒有向被告甲○○表示發還機具的對價是每臺機具5萬
    元等語。
  (二)證人甲○○就被告丙○○每台機具索取5萬元一節，雖為被
    告丙○○不利之供述，然依證據法則須有補強證據：
  (1)按刑事訴訟法第156條第2項規定：被告或共犯之自白，不得
    作為有罪判決之唯一證據，仍應調查其他必要之證據，以察
    其是否與事實相符。其立法意旨乃在防範被告或共犯自白之
    虛擬致與真實不符，而對自白在證據上之價值加以限制，明
    定須藉補強證據以擔保其真實性。並非絕對可由法院自由判
    斷該被告或共犯之自白之證明力；若不為調查，而專憑此項
    自白據為被告犯罪事實之認定，即與上開規定有違；又此所
    謂共犯，包括任意共犯及必要共犯（含對向犯罪之共犯）。
    而所謂補強證據，則指該自白本身之外，其他足以證明自白
    之犯罪事實確具有相當程度真實性之證據而言，雖所補強者
    ，非以事實之全部為必要，但亦須因補強證據與自白之相互
    利用，足使犯罪事實獲得確信者，始足當之（最高法院91年
    度台上字第6404號判決參照）。就此部分起訴罪名言，被告
    丙○○與甲○○固非對立之共犯關係，然本件被告甲○○就
    因犯罪盜採砂石罪，遭扣案之機具等供犯罪所用之物，主管
    機關就沒入與否，依「依經濟部水利署查扣機具管理作業要
    點」「沒入設施或機具作業要點」之相關規定，本享有依法
    審查裁量之權，甲○○企圖以給付不法金錢方式請求發還，
    自類於共犯之地位，而與被告丙○○有明顯之利害關係，就
    其不利於其他共犯之供述，依前開之說明，自需有補強證據
    佐證，以擔保其供述之真實性，俾貫澈刑事訴訟無罪推定及
    嚴格證明之基本原則。
  (2)證人甲○○於原審審理時固結證稱：伊盜採砂石被查獲之後
    ，被第三河川局扣了2臺挖土機、砂石車4、5臺。伊於盜採
    砂石案件偵查中伊有請求發還機具，每次開庭伊都會問檢察
    官，檢察官好像說可以申請發還，因為他們有發公文給河川
    局，要伊直接去跟河川局申請。伊有因為機具沒有發還找丙○○詢問1次，時間是在伊交保後，伊叫戊○○幫伊約丙○○，戊○○跟伊說在豐原市○○路的統一超商前等候，伊就
    去那邊，戊○○沒有一起去，丙○○有帶1個人來，當時伊
    只認識丙○○而已。伊跟丙○○說伊有問檢察官，可不可以
    把機具先領回來，檢察官跟伊說已經有發公文了，問他再來
    要怎麼辦才能把機具拿回來，當天伊都是跟丙○○對話，因
    為另外1個人伊不認識，丙○○當時跟伊說，要寫公文才有
    辦法申請，當天沒有說很多話，因為伊跟丙○○也不熟。丙○○當時曾跟伊說挖土機跟砂石車的代價不一樣，他說如果
    請他們辦的話，他們要寫公文，看1臺要多少錢，他當時確
    實有跟伊說1臺要5萬元，還說挖土機與砂石車的代價不同，
    挖土機比較貴。後來伊就機具發還，丙○○跟伊說的錢，伊
    沒有給他。伊不知道當時丙○○為何會帶1個朋友過來，伊
    找他是因為之前有拿10萬元給丁○○，丙○○應該義務會幫
    伊作這件機具發還的事情才對。伊與丙○○談話時，他的朋
    友距離多遠，伊沒有什麼印象，當時伊與丙○○坐在椅子上
    談，該名朋友離伊與丙○○有點距離，應該聽不到伊和丙○○談話的內容。當天丙○○也沒有介紹伊認識該名朋友，當
    時伊急著要發還機具，因為機具不全部是伊的，別人都在跟
    伊要，伊那時候為了發還機具的事，一直在奔走。丙○○向
    伊提及發還機具要1臺5萬元，除了在統一超商時提過一次外
    ，沒有在其他的時候跟伊提，其實當時伊心裡也很不滿，因
    為伊想伊之前已經拿10萬元了，他還跟伊開口要發還機具的
    錢等語（見原審99年3月4日審理筆錄第8、9、11、14頁）。
  (三)參酌下列證據，雖足認被告丙○○與證人甲○○在便利商店
    見面談論機具發還一事，然就丙○○每台機具索取5萬元一
    節，除證人甲○○之供述外，並無其他證據足佐：
  (1)證人戊○○於原審審理時結證稱：盜採砂石被查獲當中，甲○○被查獲2臺挖土機，其中1臺是甲○○的，砂石車4臺。
    事情發生以後，甲○○交保回去以後，有跟伊說看能不能請
    河川局的人幫忙把機具拿回來，伊在葡萄園那裡遇到丙○○
    ，伊就請他看能不能把機具要回來，伊說甲○○要找他，他
    當時就跟伊說他哪個時間有空，在什麼地方，伊就打電話給
    甲○○，告訴甲○○約定的時間、地點，然後他們就自己見
    面。在葡萄園伊跟丙○○說能不能把機具拿回來，當時丙○○沒有說什麼。後來甲○○跟丙○○見面後，甲○○有告訴
    伊，丙○○說要把機具拿回來還要花錢，但是詳情伊忘了。
    伊跟丙○○表示甲○○表示希望能把機具領回來時，丙○○
    沒有說這不是他權限範圍，甲○○是想要知道如何辦理才能
    夠把機具拿回來。丙○○跟伊說，等他跟甲○○見面之後，
    才能說得清楚，他沒有表示那不是他的權限範圍等語（見原
    審99年4月8日審理筆錄第9、15頁）。另於97年6月22日調查
    站詢問時證稱：「我目前一直在大安溪流域的葡萄園幫忙整
    理及採收工作，丙○○及侯祥洪經常到該區域巡防，我曾多
    次遇到侯祥洪及丙○○並向他們問候及何以甲○○等人遭到
    扣押的機具還未發還，侯、唐二人告訴我手續還在辦理，甲○○曾透過我約侯祥洪及丙○○見面，我曾陪甲○○至丙○○的住處，去三次只碰到一次丙○○，丙○○答應我會幫我
    們約侯祥洪見面共同處理，後來，丙○○及侯祥洪與甲○○
    約豐原市區○○路上7-11便利商店二次商討發還機具事宜，
    由他們三人當面溝通，我沒有去。」等語（見97年度他字第
    2416號第10-12頁，調查筆錄）。
  (2)被告丙○○於98年7月1日檢察官偵訊時供稱：「（問：他〈
    指被告戊○○〉何時去你家作何事？）答：96年4、5月或5
    、6月的時後，到我家問我有關機具的問題，是否有辦法申
    請返還。」「他跟另一個人去，另一個人我不認識。」「（
    問：那位男性友人與去你家時戊○○所帶的另外一個人是否
    為同一人？）答：是同一人。」「（問：是誰約在便利商店
    見面？）答：是戊○○約我並叫我約侯祥洪。」「談機具的
    問題。」「（問：你剛才說96年4、5月或5、6月的時後，戊○○有去你家，為何在97年6、7月份又約你去便利商店講同
    樣的事？）答：因為他機具沒有領回去。」等語（見98年度
    他字第619號卷二第232-236頁訊問筆錄）；嗣於原審法院99
    年1月7日行準備程序時供稱：「甲○○及戊○○盜採地點不
    是我的轄區，機具發還的事情也不是我的職務。我不知道丁○○有收十萬元，九十七年七、八月間，我在大安溪的大峽
    谷那邊遇到戊○○，他問我機具要如何辦理發還，我跟他說
    我不清楚，因為該業務不是我承辦，他一直拜託我去找侯祥
    洪，我有告訴戊○○承辦人員是侯祥洪，之後戊○○就約我
    隔天在豐原的三豐路的便利商店那裡見面，在三豐路的便利
    商店見面時，戊○○也有去，在場有戊○○、甲○○、侯祥
    洪及我。當天戊○○及甲○○問侯祥洪如何辦理機具發還，
    侯祥洪跟他們說要依法聲請，就是檢具機具資料及檢察官的
    發還通知。我全程都有在場。我第一次見到戊○○及甲○○
    是在本件盜採砂石案件三、四個月後，戊○○與甲○○到我
    家，問我機具發還的事，我不知道他們為何要來我家問這件
    事情，戊○○以前去過我家，所以他知道我家在那裡。」等
    語（見原審卷第29-33頁，準備程序筆錄）；再於原審99年4
    月8日審理時供稱：「當時我去葡萄園巡防，遇到戊○○，
    戊○○問我機具發還的事情，我跟他說我不是承辦人員，如
    果要問機具的事的話，就要問承辦人員侯祥洪。後來戊○○
    約我說在SEVEN見面，要我去接侯祥洪一起去，後來去SEVEN
    時，戊○○跟甲○○一起過來。我當天帶侯祥洪去的時候，
    我有跟侯祥洪說，甲○○他們要問機具發還的事情，因為侯
    祥洪是承辦人員。」「（問：任何民眾有關於遭扣押機具，
    如何辦理發還的問題，都可以跟你約在外面的便利商店，由
    你搭載承辦人員到場來接受詢問嗎？）答：不可以」「（問
    ：當天你如何跟侯祥洪碰面的？）答：我去侯祥洪家找他，
    然後載他到便利商店跟甲○○他們碰面。」「（問：因為機
    具發還的事情，你跟侯祥洪有過幾次接觸？）答：只有便利
    商店這一次。」等語（見原審卷146-162頁審判筆錄）。
  (3)證人侯祥洪於原審審理時結證稱：本案盜採砂石的地點，臺
    中縣東勢鎮明正里水尾堤防大安溪河床附近的河川公有地，
    於本件查獲時是伊負責的區域。伊跟丙○○是同事，平常沒
    有往來。97年6、7月間的某個假日，伊跟丙○○一起到臺中
    縣豐原市○○路的統一超商與甲○○碰面。當天丙○○到伊
    家裡找伊，說有人要找伊，伊搭乘丙○○的車，在路途中丙○○告訴伊，有業者要問伊機具發還的作業流程，他就載伊
    到該便利商店。伊當時人已經在車上，沒有辦法拒絕。到現
    場後，才知道是甲○○，伊記得在見面之前，曾經有1個人
    拿著地檢署的公文到河川局問伊機具發還的事情，伊跟他說
    機具在司法審理中，要等到判決確定之後，才能依照河川局
    的作業要點辦理，所以當時伊就沒有受理，來問的那個人是
    瘦瘦黑黑的男子，不是甲○○。在車上時伊聯想應該就是那
    時來問的那個人要來問，後來到便利商店時，甲○○跟伊說
    他就是甲○○，伊當時沒有看到戊○○，甲○○也是問伊機
    具如何發還，伊也是跟他作同樣的回答，之後伊就跟丙○○
    離開了，當天在便利商店碰面待了約5分鐘。當時甲○○是
    開吉普車來，但車上是否有其他人伊不清楚，當時只有甲○○下車來談而已；「（問：為何你要私下與業者碰面，回答
    關於機具發還的事情？）答：因為丙○○到我家找我載我去
    便利商店，在路途中，他才告訴我是業者要問機具發還的事
    。丙○○當時到我家時，只有跟我說有人要找我，在路途中
    ，他才告訴我業者要問機具發還的事，到現場之後，我還是
    作同樣的回答。」「他在車上才說，因為我已經在車上了，
    也沒有辦法拒絕。而且我本來以為是原先來辦公室找我的那
    個黑黑瘦瘦的男子，丙○○在車上跟我說，甲○○要問機具
    發還的事，我直接聯想甲○○就是那個黑黑瘦瘦的男子，我
    有跟丙○○說，那個人已經跟我問過了，我有跟他回答了，
    為何還要來找我，當時丙○○沒有回答什麼，就已經到了便
    利商店了，我們就下車了。」「（問：你之前有曾經有過與
    業者私下見面說明機具發還的經驗？）答：沒有。」「（問
    ：你事後有質疑丙○○這麼做的事嗎？）答：我有跟他說以
    後不要再這麼做了。」「（問：當時甲○○是開車來的嗎？
    ）答：是吉普車，但車上是否有其他人我不清楚，當時只有
    甲○○下車來跟我們談而已。」等語（見原審99年4月8日審
    理筆錄第18至21頁）。
  (4)依前開說明，就被告丙○○是否確實向甲○○表明發還機具
    需每台5萬元一節，除甲○○之供述外，並無其他證據足佐
    。且證人戊○○於調查站97年6月22日詢問時供稱：「（問
    ：侯祥洪及丙○○何時向甲○○再行索賄30萬？你是否知情
    ？）答：我不知道，但我知道侯祥洪及丙○○一直刁難甲○○等人，遲遲不願發還甲○○等人遭扣的機具」等語。是檢
    察官上訴意旨所稱，被告丙○○向甲○○表示：若要發還扣
    案之挖土機及砂石車，需再交付每部機具5萬元款項等語，
    業據戊○○於歷次調查站詢問、偵訊及審理時證述綦詳，且
    與甲○○歷次證述內容均屬一致云云，與卷內證據資料尚有
    不符。
  (四)證人甲○○就每台機具5萬元一節之證述前後亦不一致，其
    憑信性亦有疑義
  (1)甲○○於97年5月16日調查站詢問時證稱：「96年5月間陸續
    開庭時，我曾多次要求檢察官發還機具，檢察官向我表示機
    具不沒入，交由河川局處理，並且行文請第三河川局發還上
    述機具，但我沒看到文。而侯祥洪、丙○○也沒有通知我，
    我主動找侯祥洪等人瞭解為何不發還機具，侯祥宏向我表示
    『要用錢解決』，我心有不甘，認為自己盜採砂石遭到取締
    時，其挖土機並沒有在現場作業亦遭到查扣，．．」「．．
    ，我向侯祥洪、丙○○要求發還，侯祥洪透過戊○○表示『
    領回機具要錢』，侯祥洪問我「能出得起多少錢」，出價再
    問丙○○，丙○○表示『行情價碼唯一台5萬元，全部六台
    機具共計30萬元』，我迫於無奈答應，侯祥洪即表示會幫我
    處理，．．。」等語（見98年度警聲搜字第2925號143-147
    頁調查筆錄）。
  (2)97年7月1日檢察官偵訊時供稱：「．．，我交保後，時間忘
    記了，跟丙○○說檢察官沒有要查扣，有發文給河川局說要
    發還，問丙○○要怎麼處理，他說他不是主辦的，再帶我們
    去見侯祥洪，我就拜託侯祥洪處理，侯祥洪本來說沒辦法，
    我又透過戊○○跟他講，說挖土機跟砂石車都是別人的，可
    不可以先想辦法拿回來，看拿錢給他可不可以幫我處理，我
    跟戊○○說一台機具五萬元，六台機具總共三十萬元幫我處
    理，侯祥洪沒有我談，是戊○○跟我說應該沒有問題，後來
    因為我沒有給他錢，機具也還沒拿回來。」「（問：30萬元
    的行賄部分是否為侯祥洪或丙○○跟你談？）答：不是。我
    都是跟戊○○說，本來想領回機具變賣再把錢給他們，可是
    還沒有提到這部分。」等語（見97年度他字第2633號第292-
    295頁訊問筆錄）。
  (3)98年8月13日檢察官偵訊時供稱：「（問：在三豐路的7-11
    侯祥洪是否在場？）答：應該有，我到那邊問機具要怎麼發
    還，好像有說辦一台多少錢，我也忘記怎麼講的，不是侯祥
    洪提出，我不認識他，是丙○○說的，侯祥洪是否在旁邊我
    也不記得。」「（問：你在97.05.16日調查站稱，侯祥洪問
    你一台能出得起多少，是否如此？）答：應該是阿發丙○○
    講的，我知道侯祥洪也在場，但他沒有講。」「（問：誰講
    『能出得起多少錢』？）答：丙○○，因為當時我不認識侯
    祥洪，他不可能跟我講，我當時已經有送錢給丙○○，所以
    才有可能跟他講。」「（問：當時丙○○如何跟你講錢的事
    情？）答：當天有說發還機具大概要多少錢，我隨口說『聽
    人說一台要5萬元，這樣我出得起』，那時候我也有點模稜
    兩可，這樣可不可以我也不知道，丙○○也是要看我的意思
    ，之後我就沒有再講了。」「（問：侯祥洪有無開口跟你要
    錢？）答：沒有。之前跟他沒有講過話。」「（問：換言之
    ，在三豐路你是第一次看到侯祥洪？）答：是。」等語（見
    98年度偵字第16553號卷三第149-162頁）。
  (4)98年10月26日檢察官偵訊時供稱：「（問：丙○○如何跟你
    講？）答：我那時候交保回去。別人一直跟我追機具，我不
    知道怎麼辦，就去找丙○○看怎麼處理，說給他錢幫忙處理
    ，那時候還沒有說定，之後在便利商店說一部五萬，是他提
    出，我當然不高興，因為之前有拿錢給他們打點，結果還是
    被抓，不想再給他們錢」等語（見98年度偵字第24723號第
    2-7頁）。
  (5)綜上，參酌證人甲○○上開於原審法院證述之內容，就其於
    便利商店之前，是否曾與侯祥洪見面？何人表示「要用錢解
    決」、「領回機具要錢」、「能出得起多少錢」？何人表示
    「行情價碼一台5萬元」？等情，前後並非一致，就關鍵之
    索賄部分，又乏其他積極證據足佐，自難僅以其前後不一致
    之供述為被告丙○○不利認定。
  (五)至被告丙○○確因機具發還問題，分別於其住處與前開便利
    商店與甲○○各見面一次，瓜田李下，事理上不免引起不當
    之聯想，然此丙○○不當行為，其動機或基於非法、或當事
    人之請託，不一而足，與收賄或藉勢勒索不具必然關係，尚
    不足以補強甲○○上開不利丙○○之供述屬實。
  (六)至侯祥洪遲未發還相關機具一節，是否足為被告丙○○不利
    認定一節。查：
  (1)本件機具之發還與否係由侯祥洪承辦，與被告丙○○無關，
    已據證人侯祥洪證述甚詳，是機具是否延遲發還與被告丙○○不法行為間，並無關連性。
  (2)證人洪祥洪於98年6月30日調查站詢問時證稱：「查獲盜採
    後，盜採機具的查扣、保管、發還主要是依據機具沒入要點
    及裁罰要點，母法為水利法，通常警方查扣機具後，負責付
    我們拖吊至霧峰機具查扣場代為保管，待法院判決確定後，
    如果法院認為應沒收，我們就會以公文通知法院自行處理該
    等機具，如法院認為應發還，則本單位還必須要檢視該等行
    為人有無違反水利法，如符合水利法之沒入要件，則仍會予
    以沒收。」「原則上只有行政罰鍰低於裁罰基準100萬元的
    三分之一，盜採數量在150立方公尺以下，機具才可以發還
    ，否則均應加以沒收。」「台中地檢署認為無必要扣押，但
    因為甲○○等人違反水利法，縱令地檢署不予以扣押，本單
    位也會對該等機具加以扣留，所以我回文請地檢署協助調閱
    該等機具所有人相關資料，同時向監理單位查詢該等卡車車
    籍，惟調閱出該等車籍並聯絡車主後，發現其中有三台砂石
    車之車牌造假，分別為OQ-570、IK-877、828-GQ，於是我就
    將該部分移送給東勢分局依規定辦理，其中一台假造車牌
    OQ-570之砂石車業已由高雄地院發函要求沒收，至於另外兩
    部砂石車東勢分局則尚未處理。而二部挖土機，屬於甲○○
    所有的那部遭法院裁定沒收，另外一部挖土機及砂石車部分
    ，分別發還給所有人蔡宏遠及張茂盛。」「（問：為何前述
    挖土機及砂石車分別發還給所有權人蔡宏遠及張茂盛？）答
    ：因為法院並未裁定沒收，而盜採堆置的砂石經法院裁定僅
    91立方公尺，未達150立方公尺，所以依水利法才發還。」
    等語（見98年度他字第619號第50-58頁調查筆錄）。再於98
    年9月14日檢察官偵訊時證稱：「（問：你請何人偵辦偽造
    文書的案件？）答：東勢分局，因為有三部砂石車懸掛假車
    牌，我在97年8、9月請東勢分局偵辦」「（問：為何隔了一
    年多才請東勢分局偵辦？）答：後來這個案子有判決確定，
    我們在辦理行政處分的時後，另外一位承辦人趙培善建議懸
    掛假車牌的部分，要移請司法單位偵辦。我們一開始就有發
    現有偽造假車牌的情形，在96年8月的時後有以公文跟東勢
    分局及地檢署報告東勢分局查出來的是假車牌，但那時沒有
    移送，在97年8、9月間才請東勢分局去偵辦。另外在96年4
    月19日有發現我們堪察線紀錄跟東勢分局的負責保管條有不
    一致，請東勢分局查明，後來東勢分局行文來表示是假車牌
    。」等語（見98年度偵字第16553號卷三第217-219頁，訊問
    筆錄）。
  (3)參以：
  依經濟部水利署查扣機具管理作業要點規定，經濟部水利署
    為所屬河川局辦理違反水利法案件遭檢察官諭令扣押責付保
    管機具之管理，應依本要點辦理。相關規定如下：第6點「
    查扣機具經檢察官諭令發還時，所有權人應檢具地方法院檢
    察署發還公文正本向警察單位或河川局提出申請。河川局之
    受理申請發還，應於查核發還公文無誤後，通知所有權人領
    取時間，並知會警察單位會同領取，及副知查扣機具場。」
    ；第7點第1項「查扣機具場管理人員在辦理查扣機具發還
    時，應查驗下列資料：(一)具領人身分證字號、住址。(二)警察
    單位或河川局通知領取公文。(三)機具編號、車號或引擎號碼
    」。
  經濟部水利署另依經濟部依水利法第93條之5規定辦理沒入
    行為人使用之設施或機具之裁量基準及標售拍賣作業程序，
    訂定之「沒入設施或機具作業要點」規定：
    第3點第1項第4款：「屬不知法規首度查獲，且採取土石在
    一百五十立方公尺以下或堆置土石在三百三十立方公尺以下
    者，不予沒入」；第10點：「依法扣留或沒入之設施或機具
    ，經查證非屬受處罰者所有時，且經所有人提出於案發前已
    向警察機關報失或其他機關文件，得以證明其無故意或重大
    過失，致將該等設施或機具交由行為人使用者，得廢止其扣
    留或沒入處分，返還該所有人並作成紀錄。惟如案件尚在司
    法機關審理中者，應先函詢無保留作為證據之必要後，始得
    發還之。」
    等情，證人侯祥洪上開證述顯非無據，自難以系爭機具未能
    如甲○○之期待發還，而推論被告丙○○有故為延遲，藉勢
    勒索情事，做為上開甲○○不利供述之補強。
七、綜上所述，就被告丙○○、丁○○被訴共同違背職務上行為
    ，收受被告甲○○、戊○○2人所交付賄款部分，雖被告丁○○確有收受被告甲○○、戊○○所交付之疏通款項10萬元
    ，然公訴人所舉之證據，尚不足以證明被告丙○○知悉被告
    丁○○有收受該筆款項，進而為任何違背職務之行為；另就
    被告丙○○被訴以發還扣案機具為由，向被告甲○○藉勢勒
    索財物未遂部分，公訴人所舉之證據，亦無足以證明被告丙○○有對證人甲○○為任何強迫或恫嚇，而向證人甲○○逼
    勒財物之行為，與貪污治罪條例第4條第1項第2款所指藉勢
    勒索罪之構成要件尚屬有間。此外，本院在得依或應依職權
    調查證據之範圍內，復查無其他積極明確之證據，足以認定
    被告丙○○確有檢察官所指違反貪污治罪條例之罪行，已詳
    如上述，是被告丁○○自無從成立與被告丙○○共同違反貪
    污治罪條例第4條第1項第5款之對於違背職務收受賄賂罪行
    ，被告甲○○、戊○○二人交付款項予被告丁○○，亦無可
    能該當貪污治罪條例第11條第1項之違背職務行賄犯行。原
    審以不能證明被告等犯罪，而依刑事訴訟法第301條第1項規
    定，諭知無罪之判決，經核認事用法，並無不合，檢察官上
    訴意旨認應就被告等予以論罪科刑，而指摘原判決不當，經
    查為無理由，應予駁回。
八、至臺灣臺中地方法院檢察署檢察官移送併辦部分（即98年度
    偵字第27733號），因與前揭已起訴部分之事實同一，為同
    一案件，是就此部分爰不另退由檢察官另行處理，末此敘明
    。
九、據上論斷，應依刑事訴訟法第368條，判決如主文。
本案經檢察官乙○○到庭執行職務。
中    華    民    國    99    年    9    月      8    日
            刑事第四庭    審判長法  官  洪  耀  宗
                                法  官  蔡 王金 全
                                法  官  劉  登  俊
以上正本證明與原本無異。
除檢察官外，其餘不得上訴。
如不服本判決應於收受送達後十日內向本院提出上訴書狀，其未
敘述上訴理由者，並得於提起上訴後十日內向本院補提理由書（
均須按他造當事人之人數附繕本）「切勿逕送上級法院」。
                                書記官  張  惠  彥
中    華    民    國    99    年    9     月    8     日

司法院資訊處製作；財團法人民間司法改革基金會備份。
